臺灣高等法院刑事判決　　　　　　　　96年度上訴字第4639號
上　訴　人　臺灣士林地方法院檢察署檢察官
被　　　告　丙○○
選任辯護人　范光柱律師
上列上訴人因被告違反稅捐稽徵法等案件，不服臺灣士林地方法
院95年度訴字第1245號，中華民國96年8月30日第一審判決（起
訴案號：臺灣士林地方法院檢察署94年度偵字第9860號），提起
上訴，本院判決如下：
    主  文
上訴駁回。
    事  實
一、丙○○係設於臺北市士林區○○○街○段108巷5號1樓晨宏事
    業有限公司（下稱晨宏公司）之負責人，吳銀樹（經原審判
    處有期徒刑8月，減為有期徒刑4月，如易科罰金，以銀元3
    百元即新臺幣9百元折算1日確定）則為晨宏公司之經理，實
    際處理晨宏公司每年度製作、申報員工「各類所得扣繳暨免
    扣繳憑單」（下稱扣繳憑單）及申報營利事業所得稅。吳銀
    樹明知自民國88年至91年間，晨宏公司係僱用郭衍富（未經
    起訴）擔任裝璜工作，而郭衍富之父甲○○僅從事清潔工數
    日，薪資新臺幣（下同）6千元；郭衍富之妹乙○○則自88
    年至89年間，在晨宏公司擔任清潔工，而90年、91年間，並
    未受僱。吳銀樹為幫助郭衍富逃漏綜合所得稅及幫助晨宏公
    司逃漏營利事業所得稅，將郭衍富於晨宏公司之部分薪資所
    得，不實列為甲○○於晨宏公司之薪資所得，並不實列入乙
    ○○於90年、91年在晨宏公司有薪資所得，而利用郭衍富提
    供甲○○之印章及國民身分證影本，及乙○○之前在晨宏公
    司工作所留印章及國民身分證影本，自88年至92年間，利用
    不知情之已成年會計人員，在晨宏公司員工薪資清冊會計憑
    證及扣繳憑單上，虛偽登載甲○○於88年度領取薪資19萬8
    千元、89年度領取薪資19萬8千元、90年度領取薪資25萬2千
    元、91年度領取薪資24萬1千2百元（起訴書犯罪事實欄誤載
    為21萬1千2百元）；乙○○90年度領取薪資19萬8千元、91
    年度領取薪資24萬1千2百元（起訴書誤載為21萬1千2百元）
    ，並利用不詳姓名之成年人盜用甲○○之印章，於88年、89
    年、90年、91年晨宏公司員工薪資清冊加蓋；偽造乙○○之
    署押於90年晨宏公司員工薪資清冊，並盜用乙○○之印章，
    於91年晨宏公司員工薪資清冊加蓋，以示其等領取薪資之意
    思，而偽造該私文書。由該不知情之會計人員，連續於89年
    、90年、91年及92年間，據以製作晨宏公司88、89、90、91
    年度營利事業所得稅結算申報書，將上開不實薪資列為營業
    費用，自晨宏公司之所得額中扣除，並持向財政部臺北市國
    稅局申報而行使之，足以生損害於乙○○、甲○○及稅捐稽
    徵機關核課稅捐之正確性。吳銀樹不實申報乙○○90年度之
    薪資所得，致納稅義務人晨宏公司以詐術逃漏90年度營利事
    業所得稅計4萬9千5百元（不實申報乙○○91年度之薪資所
    得部分，晨宏公司該年度營利事業所得稅，仍無應補徵稅額
    ）。迨至94年2月間，乙○○因新竹市政府社會局以有領取
    晨宏公司之薪資為由，取消低收入戶補助，乙○○因而提出
    告訴，經法務部調查局臺北市調查處循線查獲上情。
二、案經法務部調查局臺北市調查處移送臺灣士林地方法院檢察
    署檢察官聲請簡易判決處刑，原審適用通常程序審理。
    理  由
壹、證據能力：
一、按被告以外之人於審判外之陳述，經當事人於審判程序同意
    作為證據，法院審酌該言詞陳述或書面陳述作成時之情況，
    認為適當者，亦得為證據；當事人、代理人或辯護人於法院
    調查證據時，知有第159條第1項不得為證據之情形，而未於
    言詞辯論終結前聲明異議者，視為同意作為證據。刑事訴訟
    法第159條之5，定有明文。下列所引用證人於調查員詢問（
    下稱警詢）時所為言詞陳述，雖屬被告以外之人於審判外之
    陳述，惟檢察官、被告及其辯護人於本院知有刑事訴訟法第
    159條第1項不得為證據之情形，但未於言詞辯論終結前聲明
    異議，依首揭規定，視為同意該陳述作為證據。本院審酌該
    言詞陳述作成時之情況，認為適當，該等證人於警詢之言詞
    陳述，得為證據。
二、按被告以外之人於偵查中向檢察官所為之陳述，除顯有不可
    信之情況者外，得為證據，刑事訴訟法第159條之1第2項，
    定有明文。下列所引用證人於檢察官訊問時，經依法具結，
    被告及其辯護人並未抗辯其等於檢察官訊問時所為陳述，有
    何顯不可信之情形，依上開說明，其等所為陳述，得為證據
    。
貳、有罪部分：
一、上開晨宏公司以詐術逃漏90年度營利事業所得稅合計4萬9千
    5百元之事實，(一)有乙○○低收入調查申請書（見偵查卷第3
    2頁至第37頁）、晨宏公司88、89、90、91年度綜合所得稅
    BAN給付清單（見偵查卷第38頁至第45頁）、晨宏公司88年
    至93年中央健康保險局被保險人名冊、88年至93年勞工保險
    局在保人員明細（見偵查卷第46頁至第52頁）、晨宏公司95
    年3月1日向臺北市國稅局士林稽徵所更正扣繳憑單申請書與
    薪資清冊（見偵查卷第122頁至第183頁）、財政部臺北市國
    稅局95年6月22日財北國稅審三字第0950060297號函暨所附
    晨宏公司88年至91年度營利事業所得稅涉嫌虛報薪資有關情
    形彙總表（見偵查卷第196頁至第209頁）、晨宏公司基本資
    料查詢（見偵查卷第59頁）、財政部台北市國稅局94年10月
    24日財北國稅資字第0940248640號函暨所附晨宏公司88年度
    至91年度營利事業所得稅結算申報書、資產負債表（見偵查
    卷第61頁至第83頁）、財政部臺北市國稅局96年3月29日財
    北國稅審三字第0960034568號函暨所附晨宏公司90、91年度
    營利事業所得稅結算申報核定通知書（見原審卷第56頁至第
    58頁），在卷可稽。(二)晨宏公司90年度若虛報乙○○薪資19
    萬8千元，則逃漏營利事業所得稅4萬9千5百元；91年度若虛
    報乙○○薪資24萬1千2百元，營利事業所得稅仍無應補徵稅
    額等情，有卷附財政部臺北市國稅局96年3月29日財北國稅
    審三字第0960034568號函可據（見原審卷第56頁）。(三)證人
    郭衍富於警詢、檢察官訊問、甲○○於檢察官訊問、證人乙
    ○○於警詢、檢察官訊問及原審，均證述甲○○、乙○○並
    未於上揭時間在晨宏公司工作領取薪資，而係郭衍富在晨宏
    公司工作，領取薪資等情綦詳（見偵查卷第53頁至第56頁、
    第87頁至第91頁、第107頁至第108頁、第118頁至第121頁）
    。(四)證人吳銀樹於警詢、檢察官訊問及原審，均坦承有上揭
    虛報甲○○、乙○○薪資之犯行（見偵查卷第22、23頁、第
    89、90頁、第118、119頁、原審卷第15頁至第17頁、第32頁
    至第35頁）。(五)被告於原審及本院，一致坦承其係晨宏公司
    負責人，而晨宏公司虛報乙○○90年度領取薪資19萬8千元
    、91年度領取薪資24萬1千2百元等情（見原審卷第14頁至第
    17頁、第32頁、本院卷第18、29頁）。(六)公訴意旨雖認晨宏
    公司90年度係逃漏營利事業所得稅金額為11萬1千7百20元，
    惟甲○○於90年度領取薪資25萬2千元部分，晨宏公司確實
    有支出該工資（詳後、六所述），該部分工資即不能計入
    ，而僅就虛報乙○○90年度領取薪資19萬8千元，列入計算
    ，則晨宏公司90年度係逃漏營利事業所得稅4萬9千5百元，
    併予敘明。(七)綜上，本件事證明確，被告犯行堪以認定，應
    依法論科。
二、公司以不正當方法逃漏稅捐，因納稅義務人為公司，其所觸
    犯稅捐稽徵法第41條之罪之犯罪或受罰主體，仍為公司，而
    非公司負責人，僅因公司於事實上無從擔負自由刑之責任，
    基於刑事政策上之考慮，同法第47條第1款將納稅義務人之
    公司應處徒刑之規定，轉嫁於公司負責人。被告既係晨宏公
    司之負責人，晨宏公司涉犯稅捐稽徵法第41條之以詐術逃漏
    稅捐罪之刑責，應轉嫁於被告。核被告所為，係犯稅捐稽徵
    法第41條、第47條第1款之以詐術逃漏稅捐罪。
、無罪部分：
一、公訴意旨略以：被告與吳銀樹共同基於偽造私文書之犯意聯
    絡，在晨宏公司員工薪資清冊會計憑證及扣繳憑單上，虛偽
    登載甲○○於88年度領取薪資19萬8千元、89年度領取薪資1
    9萬8千元、90年度領取薪資25萬2千元、91年度領取薪資24
    萬1千2百元（起訴書犯罪事實欄誤載為21萬1千2百元）；乙
    ○○90年度領取薪資19萬8千元、91年度領取薪資24萬1千2
    百元（起訴書犯罪事實欄誤載為21萬1千2百元），並利用郭
    衍富所提供甲○○之印章及國民身分證影本，及乙○○之前
    在晨宏公司工作所留印章及國民身分證影本，盜用甲○○之
    印章，於88年、89年、90年、91年員工薪資清冊加蓋；偽造
    乙○○之署押於90年員工薪資清冊，盜用乙○○之印章，於
    91年員工薪資清冊加蓋，以示其等領取薪資之意思，而偽造
    該私文書。於89年、90年、91年及92年間，據以製作晨宏公
    司88、89、90、91年度營利事業所得稅結算申報書，將上開
    不實薪資列為營業費用，自晨宏公司之所得額中扣除，並持
    向財政部臺北市國稅局申報而行使之。吳銀樹幫助晨宏公司
    以詐術逃漏88年度營利事業所得稅合計4萬9千5百元、89年
    度4萬9千5百元。因認被告與吳銀樹共犯刑法第216條、第21
    0條之行使偽造私文書罪、刑法第216條、第215條之行使業
    務上登載不實文書罪，另犯稅捐稽徵法第41條、第47條第1
    款之以詐術逃漏稅捐罪嫌等語。
二、按犯罪事實應依證據認定之，無證據不得認定犯罪事實；不
    能證明被告犯罪者，應諭知無罪之判決。刑事訴訟法第154
    條第2項、第301條第1項，分別定有明文。又事實之認定，
    應憑證據，如未能發現相當證據，或證據不足以證明，自不
    能以推測或擬制之方法，以為裁判基礎（最高法院40年臺上
    字第86號判例參照）。認定犯罪事實所憑之證據，雖不以直
    接證據為限，間接證據亦包括在內，然而無論直接證據或間
    接證據，其為訴訟上之證明，須於通常一般之人均不致有所
    懷疑，而得確信其為真實之程度者，始得據為有罪之認定，
    倘其證明尚未達到此一程度，而有合理之懷疑存在而無從使
    事實審法院得有罪之確信時，即應由法院為諭知被告無罪之
    判決（最高法院76年臺上字第4986號判例參照）。次按公司
    為法人，公司負責人為自然人，二者在法律上並非同一人格
    主體。公司負責人為公司之代表，其為公司所為行為，應由
    公司負責。故公司負責人為公司以不正當方法逃漏稅捐，因
    納稅義務人為公司，其所觸犯稅捐稽徵法第41條之罪之犯罪
    或受罰主體，仍為公司，而非公司負責人，僅因公司於事實
    上無從擔負自由刑之責任，基於刑事政策上之考慮，同法第
    47條第1款將納稅義務人之公司應處徒刑之規定，轉嫁於公
    司負責人。是公司負責人依該條款而適用徒刑之處罰，乃屬
    代罰之性質，並非因其本身之犯罪而負行為責任，自無與他
    人有犯意聯絡、行為分擔，而成立共同正犯之可能。又刑法
    第55條所規定之牽連犯（按此係指修正前刑法第55條），必
    須同一人犯一罪而其方法或結果行為另犯他罪名，始克相當
    ；亦即必須同一犯罪主體之二個以上犯罪行為間，具有目的
    與方法、或目的與結果之關係，始得從一重處斷。公司負責
    人為納稅義務人之公司以不正當方法逃漏稅捐，既非稅捐稽
    徵法第41條之犯罪或受罰主體，僅依同法第47條第1款之規
    定，代替公司受徒刑之處罰，自與其本身為犯罪主體所犯其
    他罪名間，不具牽連犯關係。且公司既不具有犯罪能力，自
    無所謂概括犯意之存在，故公司以不正當方法逃漏稅捐，當
    不可能成立連續犯，該公司負責人因而代罰，亦不應成立連
    續犯，公司逃漏稅捐多次，其負責人應成立多次罪刑，併合
    處罰（最高法院92年度臺上字第4025號判決參照）。
三、公訴及上訴意旨認為被告涉有上開犯行，係以被告與吳銀樹
    於偵查中之供述、證人郭衍富、乙○○之證詞及晨宏公司報
    稅資料等，為其論據。
四、訊據被告堅決否認有公訴意旨所指與吳銀樹共犯行使偽造私
    文書、行使業務登載不實文書之犯行，並辯稱：晨宏公司員
    工領取薪資資料，都是晨宏公司經理吳銀樹提供，我並沒有
    去確認甲○○、乙○○有無在晨宏公司工作，是事發後才知
    道晨宏公司有虛報甲○○與乙○○之薪資所得等語。
五、有關被告與吳銀樹共犯行使偽造私文書、行使業務登載不實
    文書罪部分：經查，被告於偵查中並未供述其與吳銀樹就虛
    報晨宏公司報稅事宜，有犯意之聯絡，與行為之分擔。而被
    告所辯其未參與晨宏公司報稅事宜等情，迭據證人吳銀樹於
    警詢、檢察官訊問時證述屬實（見偵查卷第22、23頁、第89
    、90頁、第118、119頁）。次查，證人郭衍富、乙○○於原
    審結證，其係受僱於吳銀樹，向吳銀樹領取薪資，自己攜帶
    印章，或提供印章、國民身分證影本供領取薪資之用等情明
    確（見原審卷第32頁至第34頁、第44頁至第49頁）。證人郭
    衍富於檢察官訊問及原審證稱：我父親甲○○之薪資所得，
    有一部分是實際上是我之薪資所得，為了分散所得，才報甲
    ○○有該薪資所得，吳銀樹說這樣好處理等語（見偵查卷第
    119頁、原審卷第48、49頁）。綜上，證人吳銀樹、郭衍富
    、乙○○，均未指證被告有參與行使偽造私文書、行使業務
    登載不實文書之犯行。以被告於偵查中之供述及證人吳銀樹
    、郭衍富、乙○○之證詞，尚難認定被告與吳銀樹有行使偽
    造私文書、行使業務登載不實文書之犯意聯絡，與行為分擔
    。
六、有關晨宏公司逃漏88、89年度營利事業所得稅部分：經查，
    如前所述，證人郭衍富於檢察官訊問及原審證稱：我父親甲
    ○○之薪資所得，有一部分是實際上是我之薪資所得，為了
    分散所得，才報甲○○有該薪資所得，吳銀樹說這樣好處理
    等語（見偵查卷第119頁、原審卷第48、49頁）。足認晨宏
    公司確有支出以甲○○名義所領取88年、89年、90年、91年
    之薪資所得，實際工作並領取薪資之人與薪資清冊、扣繳憑
    單所列載領取薪資之人，有所不符，為不實登載之行為人固
    應負行使偽造私文書、行使業務登載不實等罪責，惟晨宏公
    司既然於88年、89年、90年、91年確實有支出列為甲○○薪
    資所得之工資，則晨宏公司即無逃漏88、89年度營利事業所
    得稅情事。另90、91年度列為甲○○薪資所得部分，亦不能
    認為有逃漏稅捐。至於晨宏公司雖有虛報乙○○91年薪資所
    得部分，因晨宏公司91年度核定虧損，營利事業所得稅應無
    補徵稅額等，有卷附財政部臺北市國稅局96年3月29日財北
    國稅審三字第0960034568號函可按（見原審卷第56頁），則
    晨宏公司並無逃漏91年度營利事業所得稅可言，附此說明。
    綜上，足認晨宏公司並無公訴意旨所指逃漏88、89年度營利
    事業所得稅情事，被告自不成立稅捐稽徵法第41條、第47條
    第1款之以詐術逃漏稅捐罪。
七、綜上所述，公訴及上訴意旨所指事證，不能使本院形成被告
    有上開公訴意旨所指犯罪之確切心證。此外，卷內復查無其
    他積極證據足資證明被告有公訴意旨所指犯行。而如、二
    所述，被告有罪部分，係屬代罰性質，與其本身為犯罪主體
    所犯其他罪名間，無從成立連續犯或牽連犯之裁判上一罪關
    係，而應分論併罰。原審到庭實行公訴之檢察官，提出補充
    理由書，亦認為被告被訴所犯數罪，應分論併罰（見原審卷
    19 、20頁）。公訴意旨認為被告上開有罪與無罪部分，有
    連續犯、牽連犯之裁判上一罪關係，應從一重處斷，尚有誤
    會。法院依法裁判，公訴意旨所指被告有罪、無罪部分，既
    應分論併罰，即應分別為有罪、無罪之諭知，不受公訴意旨
    適用法律意見之拘束。因不能證明被告有該部分犯行，依上
    開說明，自應諭知無罪之判決。
肆、原審就晨宏公司逃漏90年度營利事業所得稅4萬9千5百元部
    分，以晨宏公司以詐術逃漏稅捐，事證明確，就檢察官聲請
    簡易判決處刑之案件，適用通常程序審理，而被告為晨宏公
    司之負責人，乃援引稅捐稽徵法第41條、第47條第1款規定
    ，並審酌晨宏公司所逃漏稅捐金額不多，犯罪情節並非嚴重
    ，被告坦承犯行，犯罪後態度良好等一切情狀，量處有期徒
    刑6月。被告行為後，刑法第41條關於易科罰金之規定，於
    94年2月2日修正公布，95年7月1日施行，易科罰金之折算標
    準，修正前以銀元1百元、2百元、3百元、即新臺幣3百元、
    6百元、9百元折算1日；修正後以1千元、2千元、3千元，折
    算1日。比較修正前後規定，以修正前規定，有利於被告，
    爰適用修正前刑法第41條第1項前段規定，諭知易科罰金之
    折算標準。被告犯罪時間在96年4月24日以前，所犯之罪合
    於中華民國96年罪犯減刑條例之減刑規定，爰依該條例第2
    條第1項第3款、第7條規定，減為有期徒刑3月，並諭知易科
    罰金之折算標準。原審就被告其餘被訴部分，以不能證明被
    告犯罪為由，諭知該部分無罪之判決。原判決關於被告部分
    ，認事用法，並無不合，量刑亦稱妥適。檢察官上訴意旨，
    以被告既為晨宏公司之負責人，就晨宏公司虛報員工之薪資
    部分，理應知之甚詳，與吳銀樹有犯意之聯絡，與行為之分
    擔，應論以共同正犯。又公訴意旨認為被告所犯各罪，有連
    續犯或牽連犯之裁判上一罪關係，原審倘認被告被訴之犯罪
    事實，一部分有罪，一部分無罪，應就無罪部分，不另為無
    罪之諭知，原判決竟諭知該部分無罪之判決，核有未當為由
    ，指摘原判決關於被告部分不當，提起上訴，為無理由，應
    予駁回。
據上論斷，應依刑事訴訟法第368條，判決如主文。
本案經檢察官黃和村到庭執行職務。
中　　華　　民　　國　　96　　年　　12　　月　　18　　日
 　　　　　       刑事第十三庭審判長法  官  曾德水
                                    法  官  談  虎
                                    法  官  李錦樑
以上正本證明與原本無異。
如不服本判決，應於收受送達後10日內向本院提出上訴書狀，其
未敘述上訴之理由者並得於提起上訴後10日內向本院補提理由書
（均須按他造當事人之人數附繕本）。
                                    書記官  吳金來
中　　華　　民　　國　　96　　年　　12　　月　　18　　日
附錄：本案論罪科刑法條全文：
稅捐稽徵法第41條。
 (逃漏稅捐之處罰)
納稅義務人以詐術或其他不正當方法逃漏稅捐者，處 5 年以下有
期徒刑、拘役或科或併科新台幣 6 萬元以下罰金。
稅捐稽徵法第47條第1款。
 (法人或非法人團體負責人之刑責)
本法關於納稅義務人、扣繳義務人及代徵人應處徒刑之規定，於
左列之人適用之：
一  公司法規定之公司負責人。
